臺灣高等法院刑事裁定
109年度毒抗字第119號
抗  告  人  
即  被  告  徐清河





上列抗告人即被告因違反毒品危害防制條例案件，不服臺灣新竹
地方法院109年度毒聲字第60號，中華民國109年6月5日裁定（聲
請案號：臺灣新竹地方檢察署109年度聲觀字第50號、109年度毒
偵字第720號），提起抗告，本院裁定如下：
    主  文
原裁定撤銷，發回臺灣新竹地方法院。
    理  由
一、原裁定意旨略以：被告徐清河於民國109年3月17日晚上10時
    許，在其友人位於新竹縣○○鎮○○路○○段000巷0號住處內，基
    於施用第二級毒品之犯意，以玻璃球燒烤之方式，施用第二
    級毒品甲基安非他命1次，嗣經警驗尿查獲，被告並於警詢
    及偵訊均坦承前開犯行。又被告於109年3月19日凌晨1時27
    分許，經警採集其尿液送驗後，由台灣尖端先進生技醫藥股
    份有限公司先以酵素免疫分析法（EIA）為初步檢驗，再以
    氣相層析質譜儀（GC/MS）為確認檢驗，結果呈安非他命、
    甲基安非他命陽性反應乙節，有新竹市警察局偵辦毒品案件
    尿液檢體委驗單、台灣尖端先進生技醫藥股份有限公司109
    年4月1日出具之濫用藥物檢驗報告附卷可稽，故可認被告確
    實有施用第二級毒品甲基安非他命之事實。另被告前未曾因
    施用毒品案件，經法院裁定觀察、勒戒或強制戒治等情，有
    本院被告前案紀錄表附卷可佐，則被告所犯係毒品危害防制
    條例第10條第2項之施用第二級毒品罪，依同條例第20條第1
    項之規定，檢察官據以聲請裁定將被告送勒戒處所觀察、勒
    戒，於法有據，應予准許等語。
二、被告抗告意旨略以：我現有正工作業，且案發迄今均未再吸
    食毒品，今年5月27日車禍受傷休養中，故請求撤銷原裁定
    ，不要讓我接受觀察、勒戒等語。
三、法律依據：
　㈠按毒品危害防制條例於87年5月20日制定時，即認施用毒品者
    具「病患性犯人」之特質，應首重於醫療之處置，乃就初犯
    者規定先施以觀察、勒戒、強制戒治程序，俾能戒除其毒癮
    ；嗣於97年4月30日修正時，就初犯者，增訂檢察官得為附
    命完成戒癮治療之緩起訴處分，而使施用毒品者得以社區處
    遇方式進行戒癮治療（第24條參照）。可見立法者旨在設計
    多元處遇，以達對施用毒品者有效之治療，而究採機構或社
    區處遇方式，則賦予檢察官裁量權，與聲請觀察、勒戒應經
    法院裁定截然不同（第20條第1項參照），該兩種處遇方式
    ，乃並行而非何者優先，法無「緩起訴處分之戒癮治療」應
    優先於「觀察、勒戒」之明文，且依同條例第24條第2項規
    定及最高法院100年度第1次刑事庭會議決議之結論，檢察官
    對於「初犯」及「5年後再犯」施用毒品案件，如為附命完
    成戒癮治療之緩起訴處分，嗣該緩起訴處分被撤銷確定，檢
    察官應直接起訴或聲請簡易判決處刑，而不得再向法院聲請
    觀察、勒戒。反之，如係先向法院聲請觀察、勒戒，並視被
    告有無繼續施用毒品傾向，決定是否接受強制戒治，其於觀
    察、勒戒執行完畢或強制戒治期滿後，最終均可獲得不起訴
    處分，所以如將後續不能完成戒癮治療及司法追訴之潛在風
    險一併納入考量，附命完成戒癮治療之緩起訴處分亦非必然
    有利於被告。是以，就保障被告利益之觀點而言，二者並無
    先後關係，檢察官自得按照個案情形，依法裁量決定採行何
    者為宜，法院原則上應尊重檢察官職權之行使，僅就檢察官
    之判斷有違背法令、事實認定有誤或其他裁量重大明顯瑕疵
    等事項，予以有限之低密度審查。
  ㈡既認檢察官前揭裁量並非司法程序不得介入審查，所謂低密
    度審查，確係原則上應尊重檢察官裁量時之判斷餘地無誤，
    但司法於認定檢察官之裁量有無重大明顯瑕疵時，顯然必須
    從現行整體法秩序對初犯或逾前案3年以上再犯施用毒品者
    ，是否適合給予觀察、勒戒或緩起訴戒癮治療之相關衡量標
    準決之；而查，行政院依毒品危害防制條例第24條第3項之
    授權，訂定「毒品戒癮治療實施辦法及完成治療認定標準」
    ，除具體化戒癮治療之實施辦法外，亦有使檢察官上開裁量
    具一定客觀準則可憑之功能，其中第2條第2項規定：被告有
    下列情事之一時，不適合為附命完成戒癮治療之緩起訴處分
    。但無礙其完成戒癮治療之期程者，不在此限：一、緩起訴
    處分前，因故意犯他罪，經檢察官提起公訴或判決有罪確定
    。二、緩起訴處分前，另案撤銷假釋，等待入監服刑。三、
    緩起訴處分前，另案羈押或執行有期徒刑。本條項之3款事
    由，係確認被告是否因案而可能有礙其完成戒癮治療之期程
    ，第6條第1項則規定：檢察官為緩起訴處分前，應得參加戒
    癮治療被告之同意，並向其說明完成戒癮治療應遵守事項後
    ，指定其前往治療機構參加戒癮治療。此則係確認被告有參
    加戒癮治療明確意願，蓋如被告本人並無此意願，亦高度可
    能有礙其將來順利完成治療期程，是雖非檢察官「應」受該
    標準之拘束，但如裁量結果與該標準有違，自需有更充分之
    理由，以供司法審查、確認其裁量有無重大明顯瑕疵；此外
    ，檢察官是否為緩起訴處分，應參酌「刑法第57條所列事項
    （按如第4款犯罪行為人之生活狀況、第5款之品行等）及公
    共利益之維護」（刑事訴訟法第253條之1第1項參照），並
    非被告符合法定要件，便可逕認被告適宜接受戒癮治療，或
    認對之為緩起訴處分乃適當，畢竟戒癮治療乃給予緩起訴處
    分後預防再犯之處遇措施，如認對被告為緩起訴處分為不當
    ，自無再予戒癮治療之餘地，此亦應作為審查檢察官前揭裁
    量之法令基礎；又所謂檢察官之裁量具有重大明顯之瑕疵，
    最高法院曾在另案提及，乃就裁量決定之程序加以形式上觀
    察，不能有擅斷、恣意或濫權等明顯不當之情事，實體上則
    應檢視法定要件與個案事實有無欠缺合理關聯性或所為之裁
    量有無超越法律授權範圍等（107年度台抗字第1147號、第4
    04號裁定意旨參照），是即便司法原則上應尊重檢察官行使
    職權之裁量結果，但絕非該裁量形成之程序不受任何司法審
    查，尤其檢察官聲請觀察、勒戒之聲請書如未交代裁量形成
    之原因，司法更應綜合全偵查卷證予以認定程序上有無重大
    明顯瑕疵，方能符合雙軌制當初賦予檢察官法定職權，裁量
    選用初犯施用毒品罪者最適合之處遇方式之原始目的與立法
    意旨。
  ㈢末按毒品危害防制條例第20條之規定業於109年1月15日修正
    公布，於同年7月15日施行，其中第3項原先規定為「依前項
    規定為觀察、勒戒或強制戒治執行完畢釋放後，5年後再犯
    第10條之罪者，適用本條前2項之規定」，修正後改為「依
    前項規定為觀察、勒戒或強制戒治執行完畢釋放後，3年後
    再犯第10條之罪者，適用前2項之規定」，觀之修正後規定
    ，僅就行為人經觀察、勒戒或強制戒治後再施用毒品而得適
    用初犯處遇之時間，自5年後放寬為3年後，從而限縮再犯施
    用毒品罪之刑事訴追範圍，然此均不影響前揭最高法院裁判
    及決議之意旨，且本條第1項之規定並未修正，本案並非施
    用毒品後再犯之情形，自無須比較新舊法，附此敘明。
四、經查：
　㈠被告有前述施用第二級毒品甲基安非他命之行為，後為警查
    獲，經警採集尿液送驗後，呈現安非他命類陽性反應，足認
    其確有施用第二級毒品犯行，又被告前未曾因施用毒品而經
    法院裁定觀察、勒戒，有本院被告前案紀錄表在卷可稽，則
    檢察官對被告聲請令入勒戒處所施以觀察、勒戒，其前提事
    實於法有據。
　㈡針對檢察官之所以選擇向原審法院聲請觀察、勒戒，而未予
    被告緩起訴處分並附帶完成戒癮治療之條件，由聲請書無法
    得知其裁量之理由，依前揭說明，被告前既無觀察、勒戒之
    紀錄，依毒品危害防制條例第24條第1項之規定，檢察官非
    不得給予被告附命完成戒癮治療之緩起訴處分，然依偵影卷
    所附109年3月19日偵訊筆錄，檢察官卻未依前揭法規問明其
    有無遵守相關事項參加戒癮治療之意願、生活狀況是否適宜
    接受拘束自由式之觀察、勒戒等，是檢察官裁量前所憑之事
    實已非充分（被告於抗告時所主張5月間因車禍受傷，現休
    養中，其傷勢如何，是否足以影響觀察、勒戒之進行，亦有
    疑問）；另查，被告雖因犯3人以上共同詐欺取財罪，經原
    審法院以108年度訴字第1103號判決處有期徒刑6月，有該判
    決在卷可稽，但該案經上訴後，本院另案以109年度上訴字
    第1910號判決駁回上訴，該案目前尚未確定，且前揭宣告刑
    依法仍屬得易服社會勞動之刑，是否會因該案之執行而有礙
    於被告完成戒癮治療之期程，形式上觀之，亦未必如此；再
    查被告係於109年3月18日晚上，經警持臺灣新竹地方檢察署
    開立之拘票拘提到案（見卷附被告警詢筆錄），尚難認被告
    有逃亡經通緝之情形，應可合理期待其順利完成戒癮治療之
    期程，檢察官未問明（查明）及考量上開各該情事，遽向原
    審聲請准予裁定令被告入勒戒處所觀察、勒戒，即非妥當。
　㈢從而，檢察官在決定處遇方式前所踐行之調查程序，形式上
    觀之，確有明顯瑕疵，其所為裁量結果自非允當，故依據前
    揭三之說明，檢察官於本案逕向原審對被告犯施用第二級毒
    品之行為聲請令入勒戒處所施以觀察、勒戒，其裁量之程序
    形式上有明顯瑕疵，足以重大影響被告是否因此得受非拘束
    自由式戒癮治療之處遇，即便本院就此認為原則上應為低密
    度審查，並尊重檢察官之職權行使，但仍無法治癒此項裁量
    瑕疵。　
五、綜上，原審疏未斟酌上情，就檢察官之聲請逕予准許，裁定
    將被告送勒戒處所觀察、勒戒，因本院認檢察官於被告處遇
    之裁量有上開明顯瑕疵，被告據此提起抗告，為有理由，原
    裁定自非允當，應由本院將原裁定撤銷，並發回原審法院，
    另為妥適之裁定。
中　　華　　民　　國　　109 　年　　7 　　月　　31　　日
                    刑事第八庭  審判長法　官  陳世宗
                                      法　官  周明鴻
                                      法　官  吳勇毅
以上正本證明與原本無異。
不得再抗告。
                                      書記官  許家慧
中　　華　　民　　國　　109 　年　　8 　　月　　3 　　日